【裁判字號】    92,訴,3509
【裁判日期】    921210
【裁判案由】    請求退稅
【裁判全文】
臺北高等行政法院判決                            九十二年度訴字第三五○九號
                              .
    原      告  翔永預拌混凝土股份有限公司
    代  表  人  甲○○董事長.
    訴訟代理人  林富村律師
    被      告  財政部臺灣省北區國稅局
    代  表  人  林吉昌（局長）
    訴訟代理人  乙○○
                丙○○
右當事人間因請求退稅事件，原告不服財政部中華民國九十二年六月三十日台財訴字
第○九二○○三二九一四號訴願決定，提起行政訴訟。本院判決如左：
    主  文
訴願決定撤銷。
原告其餘之訴駁回。
訴訟費用由被告負擔。
    事  實
甲、事實概要：
    緣原告於民國（以下同）八十二年七月至八十二年十二月間無進貨事實，即取得
    玖美企業有限公司等虛開之統一發票，充當進項憑證並持之申報扣抵銷項稅額，
    金額計新臺幣（以下同）一九、○五八、○四四元，經臺北市稅捐稽徵處查獲，
    乃核定補徵營業稅九五二、九○二元，原告已於八十七年十一月十九日繳納在案
    。嗣原告主張本案原核定補徵營業稅九五二、九○二元係適用法令錯誤而課徵，
    申請依稅捐稽徵法第二十八條規定退還，案經被告所屬瑞芳稽徵所汐止服務處以
    九十二年三月十八日北區國稅瑞芳汐三字第○九二一○○三八八八號函復略以：
    「‧‧‧本案所核定補徵營業稅九五二、九○二元，並未依法提起行政救濟，是
    案已告確定。‧‧‧行政罰與刑罰構成要件雖有不同，而刑事判決與行政處分，
    亦原可各自認定事實。為行政法院七十五年判字第三○九號著有判例，爰刑事與
    行政處分所據法律不同，作用各異，原可各自認定事實；翔永預拌混凝土股份有
    限公司之刑事紛爭，雖有台灣最高法院九十一年度上更（一）字第八七一號原判
    決撤銷改處有期徒刑肆個月等，惟尚難執為得退還營業稅之論據。」等語，原告
    不服該函，向財政部提起訴願，經財政部為訴願不受理之決定，原告猶不服，遂
    向本院提起本件行政訴訟。
乙、兩造聲明：
  一、原告聲明：
（一）訴願決定及原處分均撤銷。
（二）被告應給付原告新台幣九十五萬二千九百零二元及自八十七年十一月二十日起
      至清償日止，按年息百分之五計算之利息。
  二、被告聲明：駁回原告之訴。
丙、兩造之爭點：被告所屬瑞芳稽徵所汐止服務處於九十二年三月十八日所為之北區
                國稅瑞芳汐三字第○九二一○○三八八八號函復是否為行政處分？
原告主張：
一、按人民因中央或地方機關對其依法申請之案件，予以駁回，認為其權利或法律上
    利益受違法損害者，經依訴願程序後，得向高等行政法院提起請求該機關應為行
    政處分或應為特定內容之行政處分之訴訟，行政訴訟法第五條第二項定有明文。
    查原告申請退還營業稅九十五萬二千九百零二元，被告予以駁回，自屬行政處分
    ，原告依上開法條規定，自得提起行政訴訟。
二、又按納稅義務人對於因適用法令錯誤或計算錯誤溢繳之稅款，得自繳納之日起五
    年內提出具體證明，申請退還；逾期未申請者，不得再行申請。稅捐稽徵法第二
    十八條定有明文。查稅捐處認定原告於八十二年七月至八十二年十二月間無進貨
    事實，卻取得玖美企業有限公司、亨利泰企業有限公司、頂誠企業有限公司及總
    嚴企業有限公司所虛開立統一發票二十紙，金額計一九、○五八、○四四元（不
    含稅），充當進項憑證並持之申報扣抵銷項稅額。予以核定虛報進項稅額，而補
    徵營業稅九五二、九○二元，原告不得已而於八十七年十一月十九日繳納在案。
三、查本件經最高法院九十一年度台上字第五六九九號判決認定所謂營業稅，依加值
    型及非加值型營業稅法（原名營業稅法，於九十年七月九日修正名稱及第一條、
    第十一條、第四十一條、第四十九條、第六十條，增訂第一條之一及第八條之二
    ）第一條規定，在中華民國境內銷售貨物或勞務及進口貨物，均應依該法規定課
    徵加值型或非加值型營業稅。至所稱銷售貨物，係指將貨物之所有權移轉與他人
    ，以取得代價；所稱銷售勞務，則指提供勞務予他人，或提供貨物與他人使用、
    收益，以取得代價者，復為同法第三條第一項、第二項所明定，而其稅率、銷項
    稅額之計算，則應依同法第七條、第十條之規定核計，同法第十四條第一項亦定
    有明文；又所謂「銷項稅額」，依同法第十四條第二項規定，乃指營業人銷售貨
    物或勞務時，依規定應收取之營業稅額而言。故而納稅義務人於銷售貨物或勞務
    後，始應扣繳銷項稅額之營業稅。依卷附台北市稅捐稽徵處八十七年十一月七日
    北市稽核乙字○二一二二一○○號函所載，原告係以前開登載不實之統一發票，
    為納稅義務人翔永公司扣抵銷項稅額，逃漏營業稅九十五萬二千九百零二元，則
    翔永公司是否確有扣抵銷項稅額之該次銷貨行為，關係納稅義務人翔永公司是否
    逃漏營業稅，審理事實之法院，對此應於事實欄詳加認定，然後於理由內說明為
    此認定所憑之證據及其理由，始足為適用法律之依據。原審對此未加調查，於判
    決事實、理由內復未認定、說明，自有調查未盡及理由不備之違法。揆諸上開最
    高法院判決說明，原告於銷售貨物或勞務後，始應扣繳銷項稅額之營業稅，依稅
    捐處八十七年十一月七日北市稽核乙字第○二一二二一○○號函所載，原告係以
    前開登載不實之統一發票扣抵銷項稅額，逃漏營業稅九十五萬二千九百零二元云
    云。惟稅捐處既認定以登載不實之統一發票扣抵銷項稅額，則原告並無銷售該項
    貨物或勞務，自無應扣繳銷項稅額而逃漏營業稅，足見前開營業稅九十五萬二千
    九百零二元，係稅捐處因適用法令錯誤而課征，揆諸首揭稅捐稽徵法規定原告得
    自繳納之日起五年內申請退還，惟財政部台灣省北區國稅局瑞芳稽徵所汐止服務
    處則以「按翔永預拌混凝土股份有限公司對本案所核定補徵營業稅九五二、九○
    二元，並未依法提起行政救濟，是案已告確定。次按『行政罰與刑罰構成要件雖
    有不同，而刑事判決與行政處分，亦原可各自認定事實。』為行政法院七十五年
    判字第三○九號著有判例，爰刑事與行政處分所據法律不同，作用各異，原可各
    自認定事實；翔永預拌混凝土股份有限公司之刑事紛爭，雖有台灣高等法院以九
    十一年度上更（一）字第八七一號原判決撤銷改處有期徒刑肆個月等，惟尚難執
    為得退還營業稅之論據」等語。而駁回原告申請退稅之處分，顯非合法，為此，
    懇請貴院察核，撤銷原處分及訴願決定，而予退稅及加計其利息，實感德便。
被告主張：
一、按「納稅義務人，有左列情形之一者，除追繳稅款外，按所漏稅額處一倍至十倍
    罰鍰，並得停止其營業：五、虛報進項稅額者。‧‧‧」為行為時營業稅法第五
    十一條第五款所明定。本件原告於八十二年七月至八十二年十二月間無進貨事實
    ，卻取得玖美企業有限公司等所虛開之統一發票，金額計一九、○五八、○四四
    元，充當進項憑證並持之申報扣抵銷項稅額，原核定以其虛報進項稅額，依營業
    稅法第五十一條第五款規定補徵營業稅九五二、九○二元，經核認事用法並無違
    誤，即並無適用法令錯誤或計算錯誤情事，且本件原告對上開虛報進項稅額事實
    暨依法核定補徵營業稅九五二、九○二元處分，並未提出異議，即並未依規定提
    起行政救濟，是案已告確定，原告自應依規定繳納稅款，不得再為爭議。
二、按「提起訴願，須以有具體事件之行政處分為前提，若行政官署因事實上之必要
    ，本於行政權之作用，以命令對於一般不特定之人民為一種抽象之規定，而非個
    別具體之處置，即與訴願法第一條所稱之處分，顯不相當。」改制前行政法院三
    十九年判字第三號著有判例，次按「所謂行政處分，係指中央或地方官署基於公
    法上之權力，就特定事件所為積極或消極之意思決定而發生一定之效果而言；官
    署所為告知經辦事件進度或緩辦原因之通知，既不生法律上之效果，自非行政處
    分，不得以之為行政訴訟之標的」改制前行政法六十年裁字第八八號著有判例。
    本件被告九十二年七月十八日北區國稅瑞芳汐三字第○九二一○一三三九八號函
    復，僅在說明核定補徵營業稅案已告確定，且刑事判決與行政處分認定之事實不
    同，性質係屬事實敘述之意思通知，尚非行政處分，原告對被告函文之事實說明
    提起訴願顯非適法，是訴願決定不予受理，並無不合，請予維持。綜上論述，原
    函復及所為訴願決定並無違誤。
    理  由
甲、程序方面：
    本件原告代表人變更為甲○○，經其聲明承受訴訟，核並無不合，應予准許。
乙、實體方面：
一、本件被告以原告於八十二年七月至八十二年十二月間無進貨事實，即取得玖美企
    業有限公司等虛開之統一發票，充當進項憑證並持之申報扣抵銷項稅額，金額計
    一九、○五八、○四四元，經臺北市稅捐稽徵處查獲，乃核定補徵營業稅九五二
    、九○二元，原告已於八十七年十一月十九日繳納在案。嗣原告主張本案原核定
    補徵營業稅九五二、九○二元係適用法令錯誤而課徵，申請依稅捐稽徵法第二十
    八條規定退還，案經被告所屬瑞芳稽徵所汐止服務處以九十二年三月十八日北區
    國稅瑞芳汐三字第○九二一○○三八八八號函復略以：「‧‧‧本案所核定補徵
    營業稅九五二、九○二元，並未依法提起行政救濟，是案已告確定。‧‧‧行政
    罰與刑罰構成要件雖有不同，而刑事判決與行政處分，亦原可各自認定事實。為
    行政法院七十五年判字第三○九號著有判例，爰刑事與行政處分所據法律不同，
    作用各異，原可各自認定事實；翔永預拌混凝土股份有限公司之刑事紛爭，雖有
    台灣最高法院九十一年度上更（一）字第八七一號原判決撤銷改處有期徒刑肆個
    月等，惟尚難執為得退還營業稅之論據。」等語，拒絕退還，原告不服，提起訴
    願，經財政部認被告該復函非為行政處分，為訴願不受理之訴願決定。原告不服
    ，主張如事實欄所載。本件所需審究者為被告所屬瑞芳稽徵所汐止服務處於九十
    二年三月十八日所為之北區國稅瑞芳汐三字第○九二一○○三八八八號函復是否
    為行政處分？
二、按「人民對於中央或地方之行政處分，認為違法或不當，致損害其權利或利益者
    ，得依本法提起訴願‧‧‧。」、「本法所稱行政處分，係指中央或地方機關就
    公法上具體事件所為之決定或其他公權力措施而對外直接發生法律上效果之單方
    之行政行為。」分別為訴願法第一條第一項、第三條第一項及第七十七條第八款
    所明定。經查，本件原告係於稅捐繳納後，依稅捐稽徵法第二十八條規定，請求
    被告退還，則本案與原補稅處分，係屬不同之事案件，合先敘明。
三、次查，原告所不服之被告所屬瑞芳稽徵所汐止服務處所為九十二年三月十八日北
    區國稅瑞芳汐三字第○九二一○○三八八八號函，姑不論其所稱「本案所核定補
    徵營業稅九五二、九○二元，並未依法提起行政救濟，是案已告確定」云云，核
    與原告於本院審理中所提出之財政部九十二年十一月五日台財訴字第○九二○○
    五八○八八號，就原告另行請求退還同一事件罰鍰部分之訴願決定事實欄所載「
    訴願人（按即本件原告）於八十二年七月至八十二年十二月間無進貨事實，涉嫌
    取得玖美企業有限公司等四家公司所虛開之統一發票，金額計一九、○五八、○
    四四元，充當進項憑證並持之申報扣抵銷項稅額，經臺北市稅捐稽徵處查獲審理
    違章屬實，核定補徵營業稅九五二、九○二元，．．訴願人不服，就營業稅本稅
    及罰鍰等項目申請復查，經臺北市稅捐稽欲處以八十八年二月二十六日北市稽法
    乙字第八八一○六三八一○○號復查決定：原罰鍰處分更正改按申請人所漏稅額
    處五倍罰鍰，其餘復查駁回，訴願人仍表不服，提起訴願、再訴願均遭駁回，訴
    經台北高等行政法院九十年十一月二十八日九十年度訴字第六八八三號裁定：原
    告之訴駁回。」等情不符，原處分機關及訴願決定對該部分事實未予查明，顯有
    疏漏；且查，被告所屬瑞芳稽徵所汐止服務處系爭復函所為結論，既已敘明「惟
    尚難執為得退還營業稅之論據」，即為明白表示拒絕原告退還稅捐之請求，自屬
    否准退還之行政處分。
四、再者，就同一事件，原告於原補稅處分及罰鍰確定後，就罰鍰部分另案於九十二
    年六月二十四日依稅捐稽徵法第二十八條規定，向台北市稅捐稽徵處申請退還因
    適用法令錯誤而繳納之營業稅罰鍰四、七六二、五○○元。因營業稅自九十二年
    一月一日起由國稅局收回自徵，案經被告所屬瑞芳稽徵所汐止服務處另以九十二
    年七月十八日北區國稅瑞芳汐三字第○九二一○一三三九八號函復，否准所請，
    原告不服，遂向財政部提起訴願，訴願決定機關就罰鍰部分亦以上述「財政部九
    十二年十一月五日台財訴字第○九二○○五八○八八號」訴願決定，由實體上為
    決定，就同一事件之稅款及罰鍰否准退還申請，財政部竟為不同之處理，亦有違
    相同事件應為相同處理之原則。
五、綜上所述，本件訴願決定，就原處分所為否准退還之處分，認為非行政處分，其
    決定於法尚有違誤，應由本院將訴願決定撤銷，由訴願決定機關就實體上另為決
    定，以資適法。至於原告其餘請求撤銷原處分及請求被告給付部分，既尚未經合
    法訴願決定，本院無從審理，均應予駁回。
據上論結，本件原告之訴為部分有理由，部分無理由，爰依行政訴訟法第一百零四條
，民事訴訟法第七十九條判決如主文。
中      華      民      國    九十二    年     十二     月      十      日
                                臺 北 高 等 行 政 法 院  第 五 庭
                                               審判長法官   張瓊文
                                                     法官   劉介中
                                                     法官   黃清光
右為正本係照原本作成。
如不服本判決，應於送達後二十日內，向本院提出上訴狀並表明上訴理由，如於本判
決宣示後送達前提起上訴者，應於判決送達後二十日內補提上訴理由書（須按他造人
數附繕本）。
中      華      民      國    九十二    年     十二     月      十      日
                                                   書記官  楊子鋒


司法院資訊處製作；財團法人民間司法改革基金會備份。
